【裁判字號】    96,重訴,319
【裁判日期】    990108
【裁判案由】    分割共有物
【裁判全文】
臺灣士林地方法院民事判決             96年度重訴字第319號
原      告  子○○
訴訟代理人  劉緒倫律師
複代理人    李雅萍律師
被      告  辛○○
            己○○
共      同
訴訟代理人  陸正義律師
被      告  庚○○
訴訟代理人  江旻書律師
被      告  丙○○
            乙○○○
            壬○○
            丁○○
            甲○○
            癸○○
前列二人共同
訴訟代理人  黃虹霞律師
被      告  卯○○
            寅○○
            辰○○
            戊○○
            巳○○
            丑○○
上列當事人間分割共有物事件，本院於民國98年12月31日言詞辯
論終結，判決如下：
    主  文
被告辛○○、庚○○、丙○○、甲○○、乙○○○、壬○○、丁○○、卯○○、寅○○、辰○○、戊○○、巳○○、丑○○應就
被繼承人林縈姬所有坐落台北市○○區○○段五小段四三五地號
土地應有部分千分之二，辦理繼承登記。
被告乙○○○、壬○○、丁○○應就其被繼承人王有基所有坐落
台北市○○區○○段五小段四三五地號土地應有部分千分之一，
辦理繼承登記。
兩造所共有坐落台北市○○區○○段五小段四三五地號土地應予
變價分割，所得價金依附表應有部分欄所示之共有人應有部分比
例分配之（即附表價金分配欄）。訴訟費用負擔如附表訴訟費用
負擔欄所示。
    事  實  及  理  由
壹、程序部分：
一、本件被告丙○○、乙○○○、壬○○、丁○○、甲○○、癸○○、卯○○、寅○○、辰○○、戊○○、巳○○、丑○○
    未於言詞辯論期日到場，核無民事訴訟法第386 條各款所列
    情形，爰依原告之聲請，由其一造辯論而為判決。
二、按訴狀送達後，原告不得將原訴變更或追加他訴。但訴訟標
    的對於數人必須合一確定時，追加其原非當事人之人為當事
    人者，不在此限，民事訴訟法第255 條第1 項第5 款定有明
    文。查原告原起訴請求原告辛○○、己○○、庚○○、丙○○就繼承人林縈姬所有坐落台北市○○區○○段五小段四三
    五地號土地應有部分千分之二辦理繼承登記、被告乙○○○
    、壬○○、丁○○應就林縈姬之繼承人王有基所繼承之部分
    辦理繼承登記，暨請求准許上開土地為變價分割。嗣因林縈
    姬之繼承人尚有甲○○、王孝敬，但王孝敬亦於88年8 月25
    日死亡，其繼承人為卯○○、寅○○、辰○○、戊○○、巳
    ○○、丑○○及辛○○、庚○○、丙○○、王有基（死亡）
    、甲○○，故再追加甲○○為被告，請求甲○○應就其繼承
    林縈姬之部分為繼承登記，另及追加被告卯○○、寅○○、
    辰○○、戊○○、巳○○、丑○○與被告辛○○、庚○○、
    丙○○、（以下為王有基之繼承人）乙○○○、壬○○、丁○○，其等就王孝敬繼承林縈姬之部分辦理繼承登記。經核
    與上開規定並無不合，應予准許。
貳、實體部分
（一）原告起訴主張：坐落台北市○○區○○段5 小段435 號土
      地原為原告與被告辛○○、己○○、庚○○、甲○○、癸○○、訴外人王有基（96年6 月24日死亡）、林縈姬（85
      年9 月17日死亡）共有，其應有部分如附表所示。林縈姬
      於85年9 月17日過世，就系爭土地應有部分1000分之2未
      辦理繼承登記，應由其夫王孝敬及子女王有基、甲○○、
      辛○○、庚○○及王淑玲所繼承，應繼分均為六分之一。
      而前述繼承登記辦理前，繼承人王孝敬又於88年8 月25日
      過世，王孝敬繼承部分應由子女十一人繼承，應繼分各為
      十一分之一，而林縈姬、王孝敬之子王有基於96年6 月24
      日過世，王有基繼承自其母林縈姬之應有部分1000分之2
      土地之應繼分六分之一及繼承自父王孝敬之應有部分1000
      分之2 土地之應繼分6 分之1 部分，再由子女11人應繼分
      11分之1 之公同共有不動產，由其妻乙○○○及子壬○○
      、女丁○○繼承，每人應繼分為3 分之1 ，分別構成三層
      之公同共有。在分割或在遺囑執行完畢以前，此部分之公
      同共有關係，尚屬繼續存在，實無庸顧慮遺囑之執行狀況
      。
（二）系爭土地之地目雖為旱地，但分區使用為住宅區，四周皆
      已變更地目為建地，故系爭土地實為建地，僅尚未變更地
      目而已，無不能分割情形。系爭土地面臨台北市○○區○○街一段187 巷10弄之巷道。其後為捷運，交通便利。兩
      造並無民法第823 條但書所規定之有使用目的或契約訂有
      不能分割之期限限制，原告請求准予分割應有理由。另系
      爭土地如予以細分，共有人間大部分分得土地之面積不足
      以興建房屋，反而無法地盡其利，故請准變價分割。
（三）聲明：
      1.被告甲○○、辛○○、庚○○、丙○○應就被繼承人林
        縈姬所有坐落台北市○○區○○段5 小段435 號土地應
        有部分1000分之2 每人應繼分為六分之一部分辦理繼承
        登記。
      2.被告甲○○、辛○○、庚○○、丙○○、卯○○、寅○○、辰○○、戊○○、巳○○、黃玟皓就被繼承人王孝
        敬所繼承林縈姬所有坐落台北市○○區○○段5 小段43
        5 號土地應有部分1000分之2 之王孝敬之應繼分六分之
        一部分，每人應繼分為十一分之一部分辦理繼承登記。
      3.被告乙○○○、壬○○、丁○○應就被繼承人王有基繼
        承自林縈姬所有坐落台北市○○區○○段5 小段435 號
        土地應有部分1000分之2 應繼分六分之一部分及就同土
        地繼承自王孝敬所繼承林縈姬應有部分千分之二之應繼
        分為六分之一部分，王有基之應繼分十一分之一等部分
        ，辦理繼承登記。
      4.兩造共有土地坐落台北市○○區○○段5 小段435 號土
        地面積538 平方公尺土地准予變價分割。
二、被告之抗辯
（一）被告庚○○部分；
      1.依據系爭土地共有人林縈姬之遺囑第1 條第3 、6 、8
        項分別揭載「其餘不動產由長男王有基、長女辛○○、
        次女庚○○、三女丙○○平均繼承，各得四分之一。但
        不動產中如有適用本遺囑第一條第6 項、第8 項之情事
        者，依各該條項辦理之。」、「不論因任何原因，倘本
        遺囑生效時，王孝敬依本遺囑所繼承取得之不動產公告
        現值不足立遺囑人所遺留全部不動產之公告現值之12分
        之1 時，王孝敬得就本遺囑第1 條第3 項之不動產參與
        分配，以補足至取得立遺囑人所遺留全部不動產之公告
        現值之12分之1 為止。」、「不論因任何原因，倘本遺
        囑生效時，甲○○依本遺囑所繼承取得之不動產公告現
        值不足立遺囑人所遺留全部不動產之公告現值之5 分之
        2 時，甲○○得就本遺囑第一條第3 項之不動產參與分
        配，以補足至取得立遺囑人所遺留全部不動產之公告現
        值之5 分之2 為止。上開計算甲○○因繼承所取得之不
        動產公告現值，均不包括甲○○因本條第5 項所繼承之
        不動產。」。而繼承人有數人時，在分割遺產前，各繼
        承人對於遺產全部為公同共有。民法第1151條固有明文
        ；又按被繼承人之遺囑，定有分割遺產之方法，或託他
        人代定者，從其所定；另遺囑得專為遺產分割方法之指
        定而作，亦得指定應繼分同時為分割方法之指定而作，
        在遺囑中將特定之不動產指示由特定之繼承人繼承之情
        形，性質上應屬應繼分之指定。故系爭土地共有人林縈
        姬女士之遺囑第1 條第3 項已明定系爭不動產持分由王
        有基、辛○○、庚○○、丙○○平均繼承。但不動產中
        如有適用遺囑第1 條第6 、8 項之情事者，依各該條項
        處理之。遺囑第1 條第6 、8 項係規定王孝敬、甲○○
        得就遺囑第1 條第3 項不動產參與分配之情形。依之，
        林縈姬女士遺囑已就係爭土地持分為處分，即若無遺囑
        第1 條第6 、8 項之情形，林縈姬女士就係爭土地之持
        分應由王有基、辛○○、庚○○、丙○○四人平均繼承
        ；若有遺囑第1 條第6 、8 項之情形，則系爭土地持分
        可能由王有基、辛○○、庚○○、丙○○四人加上王孝
        敬、甲○○參與繼承依遺囑第四條由遺囑執行人全權決
        定。依上，若依遺囑第1 條第3 項，系爭土地持分由王
        有基、辛○○、庚○○、丙○○四人繼承，或遺囑執行
        人決定王孝敬及甲○○不參與係爭土地持分之分配，即
        王孝敬、甲○○非係爭土地持分之繼承人（依遺囑第四
        條「遺囑執行人執行職務時，如遇有本遺囑第一條第6
        項或第8 項規定中王孝敬、甲○○就第一條第3 項之不
        動產參與分配之情事，應以讓王孝敬、甲○○取得完整
        未與他人共有之不動產為原則，由遺囑執行人逕依原物
        分配、差額補償、變價後分配或其他任何方式，全權決
        定不動產分配方式，繼承人不得異議。」）。林縈姬女
        士遺囑既已對係爭土地持分為應繼分之指定，則在遺囑
        執行人就其遺產應繼分確定前尚無由確知其繼承人對係
        爭土地持分有多少應繼分，推之，系爭土地之共有人亦
        應尚無由確定。
      2.本件系爭共有之台北市○○區○○段五小段435 地號土
        地使用分區為住宅區，面積538 平方公尺，因部分權利
        人土地持分過小，僅1000分之1 不等，計算上面積僅0.
        5 平方公尺左右，依現場長寬計算後寬度僅2 、3 公分
       ， 使用500 分之1 比例尺圖面無法標示，故技術上已無
        法辦理原物分割。（其中原共有人即被繼承人林縈姬持
        1000分2 部分，由繼承人繼承後分割，因面積更小，技
        術上更不可能），可知系爭共有土地依前述法令若依共
        有人共有持分辦理原物分割勢成畸零地，故本件分割方
        法不能以原物分配方式為之而應變價分配，始合全體共
        有人利益並符經濟效用及公共利益。
（二）被告甲○○、癸○○、辛○○、己○○：同意變價分割。
（三）其餘被告並未提出書面或到場為陳述。
三、不爭執事實：
（一）系爭土地原由原告與被告辛○○、己○○、庚○○、甲○○、癸○○、訴外人王有基（96年6 月24日死亡）、林縈
      姬（85年9 月17日死亡）共有，其應有部分如附表所示。
（二）原共有人之一林縈姬之繼承人王孝敬於88年8 月25日死亡
      。
（三）繼承人林縈姬就系爭土地其所有之應有部分指定原則由王
      有基、辛○○、庚○○、丙○○四人繼承，但於特定條件
      下，繼承人之一王孝敬、甲○○得參與分配該土地應有部
      分。
（四）被繼承人林縈姬之遺產尚未經依其遺囑之指定而分割。
四、本件之爭點
（一）系爭土地共有人為何人？是否得以確定？
（二）系爭之最適當分割方式為何？
五、法院之判斷
（一）系爭土地原為原告與被告辛○○、癸○○、甲○○、庚○○、乙○○○、己○○及訴外人林縈姬（85年9 月17日死
      亡）、王有基（96年6 月24日死亡）共有，其應有部分如
      附表所示，業據原告提出土地登記謄本為證，堪認為真。
      其中共有人林縈姬於85年9 月17日死亡，其法定繼承人為
      被告辛○○、庚○○、丙○○、甲○○及已死亡之王孝敬
      （88年8 月25日死亡）、王有基；而王有基於96年6 月24
      日死亡，其法定繼承人為乙○○○、壬○○、丁○○；林
      縈姬之繼承人王孝敬於88年8 月25日死亡，其法定繼承人
      為卯○○、寅○○、辰○○、戊○○、巳○○、丑○○、
      辛○○、庚○○、丙○○、甲○○、王有基，其等均未就
      所繼承之部分為繼承登記等情，亦有除戶籍謄本三份、戶
      籍謄本13份、土地登記謄本為證，堪信為真。
（二）按分割共有物，性質上為處分行為，依民法第759 條規定
      ，共有不動產之共有人中有人死亡時，於其繼承人未為繼
      承登記以前，固不得分割共有物。惟上訴人因被上訴人劉
      某就係爭建地尚未辦理繼承登記，依法不得為物權之處分
      。於本件訴訟中，請求劉某等辦理繼承登記，併合併對劉
      某等及其餘被上訴人為分割共有物之請求，不但符合訴訟
      經濟原則，抑與民法第七百五十九條及強制執行法第一百
      三十條規定之旨趣無違，最高法院69年台上字第1012號著
      有判例可參。依據上開判例所示，系爭土地共有人林縈姬
      、王有基死亡，其繼承人未為繼承登記，故原告訴請被告
      甲○○、辛○○、庚○○、丙○○就其等繼承林縈姬就系
      爭土地應有部分1000分之2 部分為公同共有之繼承登記，
      為有理由；另林縈姬之繼承人之一王孝敬、王有基亦死亡
      ，故原告請求被告卯○○、寅○○、辰○○、戊○○、巳
      ○○、丑○○、辛○○、庚○○、丙○○、甲○○及王有
      基之繼承人乙○○○、壬○○、丁○○就王孝敬繼承林縈
      姬之應有部分1000分之2 應為登記之公同公有部分為繼承
      之公同共有登記；原共有人之一王有基死亡，故原告請求
      其繼承人被告乙○○○、壬○○、丁○○就王有基就系爭
      土地應有部分1000分之1 辦理公同共有之繼承登記，亦有
      理由。又業已死亡之王有基亦為共有人林縈姬之繼承人，
      故原告請求王有基之繼承人被告乙○○○、壬○○、丁○○就王有基繼承林縈姬之應有部分1000分之2 應為登記之
      公同公有部分為繼承之公同共有登記，均有理由，應均予
      以准許（詳如附件+繼承系統表）。
（三）繼承人有數人時，在分割遺產前，各繼承人對於遺產全部
      為公同共有；公同共有人之權利義務，依其公同關係所由
      成立之法律、法律行為或習慣定之，各公同共有人之權利
      ，及於公同共有物之全部。民法第1151條、第828 條第1
      項、第827 條第3 項定有明文。原告聲明雖主張就被繼承
      人林縈姬、王孝敬及王有基繼承人之應繼分部分為繼承之
      公同共有登記。惟依據上開規定，公同共有人對內之權利
      義務關係固應依據其公同共有成立之法律定之，惟本件為
      分割共有物之訴，就已死亡之共有人應分得之部分可確定
      ，且確定其等之繼承人間之共有為公同共有，權利及於公
      同共有物之全部。而各繼承人間之應繼分如何，非本件訴
      訟之訴訟標的，尚非得以本判決加以置喙。繼承人間之應
      繼分如何，應待繼承人分割遺產時，消滅公同共有關係時
      ，於各繼承人間確定，合先敘明。又被繼承人林縈姬之遺
      產截至本件訴訟言詞辯論終結時，尚未分割，仍待各繼承
      人持續協商，有被繼承人林縈姬之遺產執行人陳世寬律師
      、莊瑜敏律師98年12月31日之陳報狀在卷可參。故被繼承
      人林縈姬之繼承人間就被繼承人林縈姬之遺產，含本件系
      爭林縈姬所有之土地應有部分在內，依據首揭規定，應由
      被繼承人林縈姬之全部法定繼承人公同共有，因此，並無
      不能確定共有人之情。被告庚○○抗辯，本件因遺囑尚未
      執行完畢，無法確定由何人繼承系爭土地應有部分云云。
      然被繼承人林縈姬之遺囑就遺產所指定之分割方式或各繼
      承人間應繼分如何，此為被繼承人林縈姬之繼承人間於遺
      囑執行分割遺產時始應確定之事項，至於尚未完成遺產分
      割時，不論遺產如何分配或繼承人間之應繼分多寡，全部
      遺產對於繼承人而言，均應屬公同共有。故被告庚○○抗
      辯，被繼承人林縈姬就系爭土地應有部分之繼承人不明，
      故系爭土地之共有人為何人不明云云，容有誤會。
（四）原告主張系爭土地地目雖為「旱」，但其使用分區為住宅
      區，應屬建地，僅尚未變更地目，有台北市政府都是發展
      局土地使用分區及工共設施用地證明書乙紙為證，故並無
      不能分割之情形。系爭土地之面積為538 平方公尺，業如
      前述，共有人原有8 人之多，其中原告可分得面積為179.
      33平方公尺，被告辛○○則337.14平方公尺，被告癸○○
      為1.076 平方公尺、被告甲○○為1.076 平方公尺、林縈
      姬之繼承人亦為1.076 平方公尺、王有基之繼承人則為0.
      538 平方公尺、己○○為16.678平方公尺。依建築法第44
      條規定「直轄市、縣（市）（局）政府應視當地實際情形
      規定建築基地最小面積之寬度及深度；建築基地面積畸零
      狹小不合規定者，非與鄰接土地協議調整地形或合併使用
      ，達到規定最小面積之寬度及深度，不得建築。而台北市
      畸零地使用規則第2 條、第4 條之規定，住宅用地寬度未
      達4.8 公尺，長度未達14公尺者為畸零地。亦即，因系爭
      土地大部分共有人之應有部分之比例甚小，依原物分割結
      果，則有產生畸零地之問題，而損系爭土地之完整性。故
      以土地利用觀點而言，其利用價值顯然降低，甚屬不利，
      自難以原物分割方式為之。反之，若將系爭土地完整變賣
      ，則買受人自得依現地之地形狀況，予以妥善處理，更能
      增進系爭土地之價值。且應有部分較多、原物分割分得面
      積亦較多之原告、被告辛○○，暨被告己○○、庚○○、
      甲○○、癸○○等共有人均主張變價分割，有原告之起訴
      狀及96年10月15日調解程序筆錄附於本院96年度士調字第
      247 號卷及96年11月12日言詞辯論筆錄（卷一第29頁）附
      卷可參，其他共有人對於如何分割則均未表示意見，益徵
      系爭土地之共有人大部分贊同保持系爭土地之完整性，較
      各共有人分得零星之土地對於系爭土地之利用更為有利，
      且無違共有人之利益。
（四）綜上所述，本院綜合斟酌系爭土地之地目、系爭土地上之
      實際使用情形、分割共有物之目的、經濟效益、公平均衡
      原則等一切因素，認以原物分配之方法分割系爭土地並非
      妥適，而應以變賣系爭土地，按各共有人應有部分比例，
      分配價金之分割方法，較為適當，亦較公平。
六、末按分割共有物乃具非訟事件之性質，本院斟酌何種分割方
    法較能增進共有物之經濟效益，並兼顧兩造之利益，以決定
    適當之分割方法，不因何造起訴而有不同，故原告請求分割
    之訴雖有理由，惟關於訴訟費用負擔，以共有人全體各按其
    應有部分比例負擔，方屬事理之平，併此敘明。
七、訴訟費用負擔之依據：民事訴訟法第80條之1 、第85條第2
    項。
中    華    民    國    99    年    1     月    8     日
                  民事第一庭  法  官  黃珮禎
以上正本證明與原本無異。
如對本判決上訴，應於判決送達後20日內向本院提出上訴狀。
中    華    民    國    99    年    1     月    18    日
                              書記官  劉奕湘

司法院資訊處製作；財團法人民間司法改革基金會備份。
